臺灣高等法院臺中分院民事裁定
110年度抗字第502號
抗  告  人  張佳煌  
訴訟代理人  楊佳勳律師                             
相  對  人  陳淑芳  
訴訟代理人  鄭崇煌律師
上列抗告人因與相對人間請求所有權移轉登記事件，對於中華民
國110年11月9日臺灣臺中地方法院109年度訴字第3362號裁定提
起抗告，本院裁定如下：
    主  文
原裁定廢棄。
抗告訴訟費用由相對人負擔。 
    理  由
一、抗告人起訴及抗告意旨：
    兩造原為夫妻（於民國109年5月4日經法院調解而離婚），
    抗告人於兩造婚姻關係存續期間之108年9月27日對相對人提
    起訴訟，請求相對人應返還抗告人所有而借名登記予相對人
    之臺中市○○區○○段000000地號土地暨其上同段000建號建物
    即門牌號碼臺中市○○區○○路000巷00號（下稱000-00土地、0
    00建物），經臺灣臺中地方法院（下稱臺中地院）108年度
    訴字第3046號受理在案（下稱甲案）。抗告人於甲案審理期
    間，就兩造婚姻關係、未成年子女親權、探視、扶養費及夫
    妻剩餘財產分配等事項，於109年5月4日言詞聲請調解，經
    臺中地院109年度司家調字第505號受理在案（下稱乙案）。
    嗣兩造於109年5月4日就甲案達成和解（下稱甲案和解筆錄
    ）、乙案成立調解（下稱乙案調解筆錄）。兩造於甲、乙案
    進行和解、調解時，係就000建物之基地即000-00土地、同
    段000-0、000-0土地之所有權均應由相對人移轉登記予抗告
    人一事達成合意，惟乙案調解筆錄僅記載相對人應移轉000-
    00土地及000建物所有權予抗告人，甲案和解筆錄亦僅記載
    兩造就000建物、000-00土地所生之其餘請求權拋棄，均漏
    未記載相對人應移轉000-0、000-0土地所有權予抗告人，依
    公寓大廈管理條例第4條規定，專有部分不得與基地所有權
    應有部分分離而為移轉登記，致抗告人無法持甲案和解筆錄
    、乙案調解筆錄辦理000建物、000-00、000-0、000-0土地
    之所有權移轉登記。因相對人拒絕履行移轉000-0、000-0土
    地所有權之義務，抗告人依甲案和解筆錄、乙案調解筆錄、
    兩造間口頭和解契約，起訴聲明相對人應將000建物、000-0
    0、000-0、000-0土地之所有權移轉登記予抗告人。本件訴
    訟與甲案、乙案並非同一事件，原裁定誤認為重行起訴，而
    裁定駁回抗告人之訴，顯有違誤，請求廢棄原裁定。
二、相對人抗辯：
    否認兩造有合意由相對人移轉000-0、000-0土地所有權予抗
    告人，甲案和解筆錄、乙案調解筆錄並無漏載。且本件訴訟
    與甲案、乙案係同一事件，抗告人重行起訴於法未合。
三、按當事人就已繫屬於不同審判權法院之事件更行起訴、起訴
    違背第253條、第263條第2項之規定，或其訴訟標的為確定
    判決效力所及，法院應以裁定駁回之，民事訴訟法第249條
    第1項第7款定有明文。其中所稱之違背同法第253條規定，
    係指重複起訴之禁止；訴訟標的為確定判決效力所及者，即
    為一事不再理之原則，乃指同一事件已有確定之終局判決而
    言。
四、抗告人提起本件訴訟，非甲案和解筆錄、乙案調解筆錄之效
    力所及：
　㈠和解、調解成立者，與確定判決有同一之效力，民事訴訟法
    第380條第1項及第416條第1項分別定有明文。又和解有無效
    者，當事人得請求繼續審判；調解有無效者，當事人得向原
    法院提起宣告調解無效之訴，同法第380條第2項、第416條
    第2項定有明文。又和解、調解成立者，倘成立內容有實體
    法上無效之原因，而當事人雖未請求繼續審判或對法院成立
    之調解提起宣告調解無效之訴，惟基於實體法上無效之法律
    行為係自始、當然、確定的不生效力之法理，應解為不因當
    事人逾訴訟法上之法定期間而未請求繼續審判或提起宣告調
    解無效之訴即成為有效，該和解、調解內容自不發生與確定
    判決同一效力，當事人就同一訴訟標的之法律關係另行提起
    訴訟，並無民事訴訟法第249條第1項第7款後段規定之一事
    不再理之適用。
　㈡依甲案和解筆錄內容載為：「一、兩造就離婚、親權及夫妻
    剩餘財產分配等事件成立調解，詳如本院109年度司家調字
    第505號離婚等事件調解筆錄所載。二、兩造就臺中市○○區○
    ○段000○號建物（門牌號碼：臺中市○○區○○路000巷00號）暨
    坐落土地同段000-00地號土地所生之其餘請求均拋棄。」等
    語；及乙案調解筆錄就上開甲案和解筆錄所載不動產即000
    建物、000-00土地權利義務關係內容載為：「相對人（即本
    件相對人）同意於109年6月30日前收受上開之第一期金額後
    七日內，將其名下所有臺中市○○區○○段000○號建物（門牌號
    碼：臺中市○○區○○路000巷00號）暨坐落土地同段000-00地
    號土地協同聲請人（即本件抗告人）辦理移轉登記予聲請人
    ，上開不動產上之抵押權所擔保之債權同意由聲請人負責清
    償或辦理債務人之更名，其辦理移轉登記及抵押權債務人更
    名相關稅捐及所需之費用，均由聲請人負擔。」等語，足認
    相對人在收受抗告人給付之金額後7日內，負有將其名下000
    建物暨坐落土地000-00土地協同抗告人辦理移轉登記之義務
    。惟000建物之基地共有3筆，除000-00土地外，尚有同段00
    0-0、000-0土地，且該2筆土地現登記名義人為相對人之事
    實，有建物登記謄本、土地登記謄本可佐（原審卷第6至13
    頁）。則抗告人雖得依甲案和解筆錄、乙案調解筆錄，請求
    相對人移轉000建物、000-00土地之所有權登記，然甲案和
    解筆錄、乙案調解筆錄既未載明就其中000建物之基地000-0
    、000-0土地與該建物所有權併同移轉予抗告人，則該建物
    之其餘2筆基地應有部分所有權仍登記為相對人所有，顯然
    違反民法第799條第5項、公寓大廈管理條例第4條第2項之專
    有部分不得與其所屬建築物共用部分之應有部分及其基地所
    有權應有部分分離而為移轉之強制規定，故依民法第71條規
    定，甲案和解筆錄、乙案調解筆錄關於000建物、000-00土
    地之所有權移轉登記部分，即屬無效。
　㈢從而，甲案和解筆錄、乙案調解筆錄關於000建物、000-00土
    地之所有權移轉登記部分，既屬無效，自不因兩造逾法定期
    間未請求繼續審判或提起宣告調解無效之訴而成為有效，該
    和解、調解內容部分不發生與確定判決同一效力，本件訴訟
    自不受甲案和解筆錄、乙案調解筆錄關於000建物、000-00
    土地之所有權移轉登記部分效力之拘束。
五、抗告人提起本件訴訟，與甲案、乙案並非同一事件：
　㈠所謂同一事件，必同一當事人就同一法律關係而為同一請求
    ，若此三者有一不同，即不得謂為同一事件，故若調解之事
    件與起訴之事件所爭執之法律關係僅有因果關聯，而非同一
    ，自非同一事件。
　㈡查抗告人起訴之甲案，係基於民法第767條第1項前段、第179
    條、類推適用民法第541條第2項為請求（見甲案卷第19頁）
    ；而抗告人聲請之乙案，係當庭言詞聲請調解，標的為兩造
    間之婚姻事件、未成年子女之親權行使事件、夫妻剩餘財產
    分配事件（見乙案卷第11頁）；相對人另於甲案審理時提出
    反訴，反訴請求權基礎為民法第767條（見甲案卷第308頁）
    ，此為兩造所不爭執之事實，則抗告人起訴之甲案、聲請之
    乙案，及相對人提出甲案之反訴部分之請求權基礎，均與本
    件訴訟之請求權基礎不同，即非同一事件。
六、綜上，抗告人提起本件訴訟，與甲案、乙案並非同一事件，
    且甲案和解筆錄、乙案調解筆錄就000建物、000-00土地之
    所有權移轉登記部分，不生確定判決同一效力，原裁定認抗
    告人提起本件訴訟，係違反民事訴訟法第249條第1項第7款
    規定，屬重行起訴而不合法，駁回抗告人之訴，自有違誤。
    抗告意旨指摘原裁定不當，聲明廢棄，為有理由，爰廢棄原
    裁定，由原法院更為適當之處置。
七、據上論結，本件抗告為有理由，爰裁定如主文。
中　　華　　民　　國　 111　　年　　 4　　月　   25 　日
　　　　　　　　民事第一庭    審判長法　官  張瑞蘭
　　　　　　　　　　　　　　　　    法　官  黃綵君
　　　　　　　　　　　　　　　　    法　官  林孟和
正本係照原本作成。
相對人得再抗告。
再為抗告應以適用法規顯有錯誤為理由。
如提起再抗告者應於裁定送達後10日內向本院提出再抗告狀（須
按照他造人數附具繕本）並繳納抗告裁判費新臺幣1000元，同時
委任律師或具有律師資格之關係人為代理人。因疫情而遲誤不變
期間，得向法院聲請回復原狀。

　　　　　　　　　　　　　　　　    書記官  郭蕙瑜
中　　華　　民　　國　　111 　年　　4 　　月　　25　　日